臺灣高等法院民事判決
110年度勞上字第171號
上  訴  人  謝明錄    

訴訟代理人  林均昱律師
            張旭業律師
被 上訴 人  臺灣新光商業銀行股份有限公司

法定代理人  李增昌  
訴訟代理人  丁子芫律師
            曾幸文  
            蘇麗安  

上列當事人間請求給付工資等事件，上訴人對於中華民國110年9
月17日臺灣臺北地方法院110年度勞訴字第94號第一審判決提起
上訴，本院於111年9月13日言詞辯論終結，判決如下：
    主      文
上訴駁回。
第二審訴訟費用由上訴人負擔。
    事實及理由
一、上訴人主張：伊自民國96年7月16日起受僱於被上訴人，擔
    任古亭分行消費金融業務副理，每月平均薪資新臺幣（下同
    ）7萬5327元（含年終獎金、個金AO績效獎金）。伊於104年
    11月25日提出離職申請，預定於105年2月29日離職，惟於權
    責主管簽核前，於104年12月2日、15日撤回離職申請，伊離
    職不生效力。被上訴人應給付伊另至渣打國際商業銀行股份
    有限公司（下稱渣打銀行）任職前6個月（即105年3月至同
    年8月）之薪資共計45萬1962元。又伊於106年7月14日，經
    與被上訴人人資部晤談、面談，同意伊回任，伊乃辭去渣打
    銀行工作，惟被上訴人於同年8月25日告知伊不得回任，致
    伊受有自渣打銀行離職起至107年5月1日再至日盛國際商業
    銀行股份有限公司（下稱日盛銀行）工作，此10個月期間（
    自106月7月至107年4月止)之工作收入損失75萬3270元。另
    伊任職期間歷年考績均為A，被上訴人為解僱伊，將伊104年
    考績評為B，並為假意承諾伊回任之行為，致伊罹患憂鬱症
    及焦慮症，受有精神上重大痛苦，而得請求精神慰撫金100
    萬元等情。爰依僱傭契約、民法第487條、第184條第1項前
    段、後段、第195條第1項規定，求為命被上訴人給付220萬5
    232元，及加付自起訴狀繕本送達翌日起算法定遲延利息之
    判決。
二、被上訴人則以：上訴人於104年11月25日向伊提出離職申請
    書預告於105年2月29日離職，係形成權之行使，不待伊之同
    意或核准，即發生效力，且撤回之通知遲於送達被上訴人之
    時，自不生撤回之效力。兩造間僱傭關係於105年2月29日經
    上訴人終止後，伊即無給付薪資之義務。上訴人離職後，伊
    並無承諾上訴人回任，上訴人自渣打銀行離職期間所減少薪
    資收入，與伊拒絕上訴人回任並無因果關係，不得請求伊賠
    償。伊既無違法解僱及惡意拒絕上訴人回任之行為，上訴人
    自不得向伊請求精神慰撫金。縱伊應負賠償責任，上訴人請
    求權已罹於時效，伊得拒絕給付等語，資為抗辯。
三、原審判決上訴人敗訴，上訴人不服，提起上訴，其聲明：㈠
    原判決廢棄。㈡被上訴人應給付上訴人220萬5232元，及自起
    訴狀繕本送達翌日起至清償日止，按週年利率5％計算之利息
    。被上訴人答辯聲明：上訴駁回。
四、下列事項為兩造所不爭執，應可信為真實（見本院卷第196
    至197頁）：
  ㈠上訴人自96年7月16日起受僱於被上訴人，擔任古亭分行消
    費金融業務副理。
  ㈡上訴人於104月11月25日向被上訴人提出離職申請書預告於10
    5年2月29日離職，於104年12月2日、同年月15日向被上訴人
    撤銷（回）其離職之意思表示。
  ㈢被上訴人給付上訴人薪資至105年2月29日，並開立非自願離
    職書予上訴人。上訴人自105年9月至渣打銀行任職，於106
    年7月離職，於107年5月至日盛銀行工作。
  ㈣上訴人在被上訴人任職期間，104年考績評為B，此前考績均
    為A。 
五、兩造之爭點如下：
  ㈠上訴人得否撤回其向被上訴人為離職之意思表示？若為肯定
    ，上訴人請求被上訴人給付自105年3月起至同年8月之薪資
    是否有據、金額若干？
  ㈡上訴人主張被上訴人先承諾伊回任，復為拒絕之惡意行為，
    致伊因信賴而自渣打銀行離職受有損害，請求被上訴人賠償
    薪資損害，是否有據、金額若干？
  ㈢承上，上訴人主張任職期間受被上訴人不法侵害行為，致伊
    罹患憂鬱症及焦慮症，精神受有重大痛苦，請求被上訴人給
    付精神慰撫金，是否有據？若為肯定，金額若干為當？
六、茲就兩造之爭點，說明本院之判斷如下：
  ㈠上訴人未於離職之意思表示通知達到被上訴人同時或先時撤
    回其意思表示，其為離職之形成權，於意思表示達到被上訴
    人即發生終止之效力。上訴人請求被上訴人給付兩造僱傭關
    係終止後之薪資，並無理由：
  ⒈按非對話而為意思表示者，其意思表示，以通知達到相對人
    時，發生效力。但撤回之通知，同時或先時達到者，不在此
    限，民法第95條第1項定有明文。所謂達到，係指意思表示
    達到相對人之支配範圍，置於相對人隨時可了解其內容之客
    觀之狀態而言（最高法院58年台上字第715號判例意旨參照
    ）。又勞工終止勞動契約之終止權屬形成權，於勞工行使其
    權利時即發生形成之效力，不必得雇主之同意（勞基法第15
    條第2項規定參照），亦不因雇主同意或未為反對之意思表
    示而成為合意終止（最高法院110年度台上字第14號判決意
    旨參照）。此項勞工之權利，不得以勞雇雙方之特約約定勞
    工自請離職須待雇主核准始生效力而限制之，縱有此特約，
    亦違反法令而無效（最高法院102年度台上字第120號判決意
    旨參照）。
  ⒉查：上訴人自承其於104年11月25日向人資部門提出離職申
    請書（原審卷第11、27頁），上訴人離職原因填載職業倦怠
    ，最早由其主管黃俊榮於同年月26日批示：「經與當事人晤
    談，該員表示因個人過去感情問題，致無法正常作息，進而
    影響正常上班出勤狀況，常有遲到上班問題，惟該員表示此
    問題無法改善，未來依舊會如此，另該員因個性情緒起伏較
    大，常有諸多抱怨，導致與同仁相處障礙，另於分行停車位
    使用亦強勢要求需有指定停車位，造成分行公務車及同仁車
    輛使用之困擾，綜上述該員因個人感情因素及個性，融入分
    行團體運作有其難度，故擬同意所請」，業務主管、區塊主
    管分別於同年月30日簽章各等情（原審卷第105頁），該書
    證亦為上訴人所不爭執（原審卷第238頁），參諸證人即人
    資部溫深淵證述：員工離職應向其單位主管為之（本院卷第
    257頁），可知上訴人自請離職之意思表示業經被上訴人瞭
    解，並啟動離職流程由各相關部門主管加以回應，堪認該書
    面非對話意思表示之通知早於該等期日前已達到被上訴人之
    支配範圍，置於被上訴人隨時可了解其內容之客觀之狀態。
    上訴人雖於104年12月2日寄送公司電郵予人資部溫深淵：「
    離職申請書請先幫我暫押住，待我再思考一下」、溫深淵回
    覆：「收到，我今天會再跟你聯絡」、上訴人復於同年月15
    日寄送：「深淵兄，離職申請書麻煩請幫我撤銷，我要撤回
    」之電郵（原審卷第29至33頁），依證人溫深淵證述：員工
    離職是先向主管提，不會經過伊，由上開電郵觀之，應該是
    提離職後後悔要撤銷，伊會去問為何要撤回，瞭解一下發生
    什麼事，但撤回也要向其主管為之等語（本院卷第256、257
    頁），參以溫深淵於離職申請書上離職訪談記載：「…因與
    新任單位主管對於出缺勤狀況認知不同而自請離職，於提出
    離職後又提出請調申請至中和分行，經宏仁副總評估不同意
    予以撤銷離職申請與請調，依照原案進行離職程序」等語（
    原審卷第105頁），可知人資部於公司員工自請離職後進行
    相關流程，併同評估有無另同意上訴人申請撤銷離職之可能
    ，此公司內部作業程序，不影響上訴人離職意思表示達到之
    認定。溫深淵回應其已收到上訴人要求其暫押離職申請書之
    電郵，並非表示離職申請書尚未達到被上訴人或生效之意。
    上訴人主張於104年12月2日、15日分別為撤回離職之通知，
    並未舉證證明與其離職通知同時或先時達到被上訴人，依前
    說明，自不生撤回離職意思表示之效力。
  ⒊上訴人雖主張：被上訴人總經理對上訴人6職等位階之人事始
    有簽核准駁權限，縱依離職申請書上表格之分層授權（原審
    卷第105頁），至少亦需人資部主管簽核，其離職之意思表
    示應達到人資部主管或總經理始發生效力云云，並提出其離
    職人事命令函文為憑（本院卷第117、153、154頁）。惟：
    依前揭說明，上訴人離職之意思表示達到被上訴人後即生效
    ，無待被上訴人為准駁，縱被上訴人事後同意亦無影響。上
    訴人之離職申請書欄位下方人資部各欄位，包括「經辦…（1
    04年）12/21」、科主管「12/21」、單位主管、人資單位區
    塊主管簽章（原審卷第27、105頁），充其量僅能證明該等
    人員簽核確認之時間；況因上訴人曾於離職後復表示要撤銷
    ，經各方會談、評估後仍未准許，始為簽核，是該簽核之時
    間亦自無從作為離職申請書達到權責機關瞭解上訴人意思表
    示時間之證明，難作為上訴人撤回離職之意思表示同時或先
    時達到被上訴人權責主管之有利認定。且證人溫深淵證述：
    員工離職應向其單位主管為之，公司並未規定離職需向人資
    部為之等語（本院卷第257頁），足見人資部依其職掌進行
    之離職作業屬內部流程，並非公司法定代收或代為准駁離職
    意思表示權限單位，不影響員工離職效力。被上訴人由總經
    理代表對外發布之人事命令，亦與其內部分層權屬並非相同
    ，上訴人所提人事命令函文不足採為有利於上訴人之憑據。
    上訴人主張離職之意思表示需達到人資部主管或總經理始發
    生效力，其離職通知於撤回前尚未達到被上訴人云云，均未
    能舉證以實其說，仍無可採。
  ⒋上訴人復主張：被上訴人制定新光銀行工作規則（下稱系爭
    規則）第16條：「員工因故自請辭職或自請退休者，準用第
    14條第1項預告期間之規定，以書面提出申請，俟核准並辦
    妥離職手續後方得離職」，避免勞工因一時失慮衝動提出離
    職，而約定待確認勞工真意後再核准離職，符合系爭規則第
    3條互為對方設想之宗旨，該約定優於勞動法令，兩造應受
    拘束；被上訴人未對上訴人進行晤談程序，上訴人於被上訴
    人核准前已撤銷離職，自不生離職之效力云云（原審卷第14
    9、151頁、本院卷第108至110頁）。惟：系爭規則並未約定
    被上訴人需與員工晤談確立真意為其程序要件，且雇主制定
    工作規則要求員工需經其核准辦妥離職手續始得離職，衡情
    應係為避免業務銜接困難，難認寓有互為設想，保留勞工失
    慮離職之旨趣；且該終止之單獨行為，倘附以條件，或需被
    上訴人同意，將使員工陷於不得任意脫退之不確定狀態，處
    於極不利之狀態，倘有此約定，依前揭說明，應屬無效。自
    不得以本件上訴人行使終止權後有反悔之意，該「經核准並
    辦妥離職手續後方得離職」例外解釋為有利於員工之條件，
    認其自請離職尚未發生效力。況上訴人自行填載離職原因「
    職業倦怠」，經簽名後將離職申請書書面送交人資部，足以
    表明其自請離職真意，無待進行晤談確認。上訴人此部分主
    張，洵無足採。
  ⒌準此，上訴人於104年11月25日向被上訴人提出離職申請書
    （預告於105年2月29日終止僱傭關係），已於同年月26日或
    30日前達到被上訴人時而生效，上訴人於104年12月2日、15
    日撤回之表示，不生撤回之效力，兩造間僱傭關係至105年2
    月29日即終止。上訴人主張兩造間僱傭關係存在，請求被上
    訴人給付自105年3月至8月薪資，於法無據，自無可採。
  ㈡被上訴人並未承諾上訴人回任，兩造未達成回任之合意，上
    訴人主張被上訴人先承諾伊回任，復為拒絕之惡意行為，請
    求賠付上訴人薪資，尚乏依據：
　⒈上訴人主張於106年5月間向被上訴人表達回任復職，經被上
    訴人人資長吳惠玲來電訪談後口頭承諾，後續流程由黃耀慶
    與上訴人聯絡，並由黃耀慶協助其繕打回任切結書，伊進行
    面試之結果亦為錄取而經被上訴人承諾伊回任云云，並提出
    與黃耀慶往來簡訊截圖、切結書為憑（原審卷第37至57頁）
    。查：兩造間僱傭關係已終止，業經本院認定於前，上訴人
    之回任即屬與被上訴人成立新的僱傭關係，此雙務契約需當
    事人雙方互相意思表示一致始得成立。惟：依被上訴人內部
    文件簽呈所示，上訴人之回任申請業經被上訴人總經理係批
    示不同意在卷（原審卷第187、189頁）。證人黃耀慶證述：
    與上訴人間往來之電郵是進行回任溝通，切結書是原本上訴
    人寫的內容不是很妥切，伊看過個案資料進行修改及建議；
    回任簽核層級比較高，要到董事長或總經理，所以等到簽妥
    後才會去溝通回任時間，在公司聘任函沒有發出前不會說是
    錄取，本件總經理並沒有同意上訴人回任，伊有跟上訴人講
    等語（本院卷第260至263頁），核與一般公司於員工請求回
    任前，公司要求提交書面資料、進行面談初步確認是否為公
    司需求之人才，惟仍需待公司最後確認之通知以為承諾等情
    相符，其證詞應屬可採；被上訴人此部分權責層級之總經理
    既不同意上訴人回任，自無上訴人所稱被上訴人已承諾上訴
    人回任可言。被上訴人拒絕上訴人之要約，無法與上訴人達
    成意思表示一致，並無須附理由（民法第153條、第155條規
    定參照），上訴人主張遭被上訴人惡意拒絕回任，並無足採
    。上訴人所提相關資料僅能證明其曾與被上訴人之人員進行
    磋商，不足採為被上訴人承諾上訴人回任之信賴基礎，而為
    有利於上訴人之認定。
　⒉依原審查詢上訴人勞保資料，上訴人自105年9月5日起以渣打
    銀行為投保單位加保（投保薪資4萬5800元）至106年6月27
    日退保，自107年5月7日以日盛銀行為投保單位加保等情（
    見外放限閱卷），為上訴人所不爭執（本院卷第76頁），可
    知上訴人於106年8月1日進行面談（原審卷第189頁）前即未
    任職於渣打銀行；證人黃耀慶復證述：要回任時人資部要先
    提出條件，但在簽妥時才會跟當事人確認；對於上訴人離職
    後有無到別的公司沒有印象，但是不會叫人家先辭職，因為
    尚未確認，所有任用都要拿書面才算數等語（本院卷第262
    、263頁），上訴人自行自渣打銀行離職所受之薪資損害，
    難認與被上訴人於106年8月25日拒絕上訴人回任具有因果關
    係。
　⒊準此，上訴人主張兩造已因被上訴人承諾而達成回任合意，
    未能舉證以實其說，並無可採。是其主張因被上訴人先承諾
    回任，復為拒絕之惡意行為，得向被上訴人請求賠付自渣打
    銀行離職起至日盛銀行工作（自106月7月至107年4月止）之
    薪資損失，洵屬無據。　
　㈢被上訴人對上訴人並無侵權行為，上訴人請求被上訴人賠償
    精神慰撫金，並無理由：
　⒈按依民法第184條第1項前段規定，侵權行為之成立，須行為
    人因故意過失不法侵害他人權利，亦即行為人須具備歸責性
    、違法性、並不法行為與損害間有因果關係，始能成立。至
    同條項後段：「故意以背於善良風俗之方法，加損害於他人
    」之規定，為獨立之侵權行為類型，關於保護之法益，雖為
    一般法益，但其主觀責任，須故意以背於善良風俗之方法加
    損害於他人，且應由主張侵權行為損害賠償請求權之人負舉
    證之責。
　⒉上訴人主張任職被上訴人期間歷年考績均為A，被上訴人為解
    僱伊，將伊104年考績評為B，並為假意承諾伊回任之行為，
    致伊罹患憂鬱症及焦慮症云云，並提出診斷證明書為憑（原
    審卷第59頁）。惟：依該診斷證明書所載內容，僅能證明上
    訴人罹患憂鬱症，且自107年3月26日起就醫，並無法證明其
    罹病原因與被上訴人各行為有何關聯。又查：上訴人於104
    年11月25日以職業倦怠為由自請離職終止兩造僱傭關係，已
    合法生效，業如前述，被上訴人並未以考績不佳為由對上訴
    人解僱。被上訴人對上訴人於同年12月2日、15日撤銷離職
    意思表示未予同意，及於106年8月間拒絕上訴人回任之要約
    ，乃其意思表示之自由，並非不法之行為，亦無故意以背於
    善良風俗之方法加損害於上訴人。又被上訴人依其對員工之
    指揮監督，進行考績評定，並非解僱之前提，上訴人主張被
    上訴人係故意將伊考績評為B以遂行解僱目的云云，並未舉
    證以實其說，亦無可採。依前所述，上訴人主張精神因此受
    有重大痛苦，被上訴人應依民法第184條第1項前段、後段規
    定負侵權行為損害賠償責任云云，洵屬無據。
七、綜上所述，上訴人依僱傭契約、民法第487條、第184條第1
    項前段、後段、第195條第1項之規定，請求被上訴人給付22
    0萬5232元，及自起訴狀繕本送達翌日起至清償日止，按週
    年利率5％計算之利息，為無理由，不應准許。原審為上訴人
    敗訴之判決，並無不合。上訴論旨指摘原判決不當，求予廢
    棄改判，為無理由，應駁回上訴。
八、本件事證已臻明確，兩造其餘之攻擊或防禦方法及所用之證
    據，經本院斟酌後，認為均不足以影響本判決之結果，爰不
    逐一論列，附此敘明。
九、據上論結，本件上訴為無理由，爰判決如主文。
中　　華　　民　　國　　111 　年　　10 　 月　  4   　日
                  勞動法庭
                      審判長法  官  李媛媛
                            法  官  賴秀蘭
                            法  官  陳筱蓉
正本係照原本作成。
如不服本判決，應於收受送達後20日內向本院提出上訴書狀，其
未表明上訴理由者，應於提出上訴後20日內向本院補提理由書狀
（均須按他造當事人之人數附繕本）上訴時應提出委任律師或具
有律師資格之人之委任狀；委任有律師資格者，另應附具律師資
格證書及釋明委任人與受任人有民事訴訟法第466 條之1第1項但
書或第2項所定關係之釋明文書影本。如委任律師提起上訴者，
應一併繳納上訴審裁判費。
中　　華　　民　　國　　111 　年　　10　　月　　4 　　日
　　　　　　　　　　　　　  書記官  陳珮茹